臺灣高等法院刑事判決
                                  108年度上易字第2253號
    上  訴  人
    即  被  告  RATINI（中文姓名：拉蒂妮）





    選任辯護人  陳奕仲律師（法扶律師）
上列上訴人即被告因竊盜案件，不服臺灣基隆地方法院108年度
易字第293號，中華民國108年10月22日第一審判決（起訴案號：
臺灣基隆地方檢察署108年度偵緝字第300號），提起上訴，本院
判決如下：
    主  文
原判決撤銷。
RATINI（拉蒂妮）無罪。
    理  由
一、本件公訴意旨略以：RATINI（印尼籍、中文姓名：拉蒂妮）
    係陳志明胞妹陳金鳳申請之看護工，負責在陳志明位於基隆
    市○○區○○○街0巷0號00樓住處，看護陳志明之胞妹陳金玉。
    竟意圖為自己不法之所有，於民國106年7月28日至108年2 
    月4日在上址看護陳金玉期間，徒手竊取陳志明之妻及女兒
    之毛衣、無袖牛仔上衣、圍巾等衣物共6件，並藏放在其行
    李箱內而竊取得手。嗣於108年2月4日晚上，陳志明發現RAT
    INI竊取衣物，RATINI遂於108年2月5日晚上逃離上址，因認
    被告涉犯刑法竊盜罪嫌。
二、無罪推定原則、證據裁判主義及「罪證有疑，利於被告原則
    」：
  ㈠無罪推定原則：
    被告未經審判證明有罪確定前，推定其為無罪，刑事訴訟法
    第154條第1項定有明文，此即所謂之「無罪推定原則」。其
    主要內涵，無非要求負責國家刑罰權追訴之檢察官，擔負證
    明被告犯罪之責任，倘其所提出之證據，不足為被告有罪之
    積極證明，或其指出證明之方法，無法說服法院形成被告有
    罪之心證，縱使被告之辯解疑點重重，法院仍應予被告無罪
    之諭知。亦即被告在法律上固有自證無罪之權利，但無自證
    無罪之義務；而法官或檢察官對於移送或起訴之案件則須秉
    公處理，審慎斷獄，不可先入為主，視被告如寇仇，刻意忽
    略對被告有利之證據（最高法院102年度臺上字第3128號判
    決意旨參照）。準此，基於無罪推定原則，被告否認犯罪事
    實所持之辯解，縱有疑點，甚或不能成立，仍非有積極證據
    足以證明其犯罪行為，不能遽為有罪之認定（最高法院104
    年度臺上字第1549號判決意旨參照）。
  ㈡證據裁判主義：
    刑事審判基於憲法正當法律程序原則，對於犯罪構成要件事
    實之認定，採證據裁判主義及嚴格證明法則。必須具有證據
    能力之積極證據，經合法調查，使法院形成該等證據已足證
    明被告犯罪之確信心證，始能判決被告有罪（最高法院104
    年度臺上字第203號判決意旨參照）。刑事訴訟法第154條第
    2項規定「犯罪事實應依證據認定之，無證據不得認定犯罪
    事實。」係採證據裁判主義（最高法院101年度臺上字第192
    7號判決意旨參照）。申言之，刑事訴訟採證據裁判原則，
    認定事實所憑之證據，須於通常一般之人均不致於有所懷疑
    ，達到確信其為真實之程度者，始足當之；倘其證明之程度
    ，尚有合理之懷疑存在時，即不能據為被告有罪之認定（最
    高法院102年度臺上字第1170號判決意旨參照）。
  ㈢「罪證有疑，利於被告原則」：
    法官對被告犯罪事實之認定，唯有經過嚴格之證明並獲得無
    疑之確信時，始得為有罪之判決。然人力有其極限，縱擁有
    現代化之科技以為調查之工具，仍常發生重要事實存否不明
    之情形。故於審判程序中，要求法官事後重建、確認已發生
    之犯罪事實，自屬不易。倘法院依卷內調查所得之證據，仍
    存在無法排除之疑問，致犯罪事實猶不明確時，法院應如何
    處理，始不至於停滯而影響當事人之權益，在各法治國刑事
    訴訟程序中，有所謂「罪證有疑，利於被告原則」，足為法
    官裁判之準則。我國刑事訴訟法就該原則雖未予明文，但該
    原則與無罪推定原則息息相關，為支配刑事裁判過程之基礎
    原則，已為現代法治國家所廣泛承認。亦即關於罪責與刑罰
    之實體犯罪事實之認定，法官在綜合所有之證據予以總體評
    價之後，倘仍無法形成確信之心證，即應對被告為有利之實
    體事實認定；易言之，當被告所涉及之犯罪事實，可能兼括
    重罪名與輕罪名，而輕罪名之事實已獲得證明，但重罪名之
    事實仍有疑問時，此時應認定被告僅該當於輕罪罪名，而論
    以輕罪；若連輕罪名之事實，亦無法證明時，即應作有利於
    被告之無罪判決；亦即認定不利於被告之事實，須依積極證
    據，苟積極證據不足為不利於被告事實之認定時，即應為有
    利於被告之認定，更不必有何有利之證據；又犯罪事實之認
    定，應憑真實之證據，倘證據是否真實尚欠明顯，自難以擬
    制推測之方式，為其判斷之基礎；刑事訴訟上證明之資料，
    無論其為直接證據或間接證據，均須達於通常一般之人均不
    致於有所懷疑，而得確信其為真實之程度，始得據為有罪之
    認定，若其關於被告是否犯罪之證明未能達此程度，而有合
    理性懷疑之存在，致使無從形成有罪之確信，根據「罪證有
    疑，利於被告」之證據法則，即不得遽為不利被告之認定（
    最高法院30年度上字第816號、53年度臺上字第656號判例、
    103年度臺上字第596號、102年度臺上字第2600號、101年度
    臺上字第4507號判決意旨可資參照）。
三、檢察官認被告涉犯修正前刑法第320條第1項之竊盜罪嫌，無
    非以陳志明於警詢時指訴：打開被告行李箱，發現被告偷了
    衣物，放在她的行李箱云云，為其主要論述之依據。
四、訊據被告否認竊盜犯行，辯稱：陳志明於2月4日他叫我打開
    行李箱讓他看，附表編號1至6衣物不是從翻開的行李箱裡面
    拿出來，這些衣物是燙好放在藍色衣物整理箱的上方等語。
    辯護人為被告辯稱：檢察官起訴竊盜內容只有陳志明妻女的
    6件衣服，原審判決認為12件，已逾起訴事實；本件除陳志
    明指述及陳志明所提出之照片外，沒任何證據；被告在108
    年2月5日離開雇主家，附表編號1至6衣物也沒帶走等語。
五、本院查：
  ㈠本件檢察官僅起訴被告涉嫌偷竊附表編號1至6衣物；附表編
    號7至12之衣物，因檢察官未起訴及追加起訴，不在本院審
    理範圍，核先敘明。
  ㈡被告RATINI為陳志明胞妹陳金鳳申請之看護工，負責在陳志
    明位於基隆市○○區○○○街0巷0號00樓住處，看護陳志明之胞
    妹陳金玉；嗣於108年2月5日晚上未告知陳志明或其他同住
    之人，即離開上開住處等情，業據被告於警詢、檢察官訊問
    及原審坦承在卷，核與陳志明於警詢、檢察官訊問及原審之
    陳述相符；是此部分事實，堪以認定。
  ㈢被告以前詞置辯，則本件應審究者厥為：被告有無偷竊附表
    編號1至6衣物？茲析述如次：
  ⒈檢察官於108年8月23日傳陳志明與被告對質，陳志明當天陳
    稱：108年度偵字第1736號第13頁，未打勾那六件衣物（即
    附表編號1至6衣物）是從藍色盒子裡面找出來的等語（108
    年度偵緝字第300號第61頁），核與被告上開所辯：附表編
    號1至6衣物不是從翻開的行李箱裡面拿出來，這些衣物是放
    在我的藍色衣物整理箱的上方等語相符。
  ⒉衡之常情，如衣物塞在行李箱，很難整整齊齊；而本院核閱1
    08年度偵字第1736號第13頁，未打勾那六件衣物（即附表編
    號1至6衣物），均折疊整齊；亦與被告於108年8月23日檢察
    官偵查中所稱：我剛燙好，放在盒子上，僱主要求衣物都要
    燙，毛衣燙了會縮水，我就輕燙等語相符。
  ⒊綜上，陳志明於警詢時指訴：打開被告行李箱，發現被告偷
    了衣物，放在她的行李箱云云，與上開事證不符，難以採信
    。而被告在雇主家工作，將雇主家燙好衣物，非放在自己密
    閉的行李箱內，而係放在房間開放的整理箱內，難謂有何不
    妥；況且被告於108年2月5日晚上離開雇主家，附表編號1至
    6衣物亦未帶走。
六、綜上所述，依據公訴人所提出之前開證據，既尚未達於一般
    人均不致有所懷疑之程度，不足以令本院形成被告確實有罪
    之心證；此外，檢察官復無法提出其他積極證據說服本院，
    本於「罪證有疑，利於被告」之證據法則，自應認不能證明
    被告涉犯竊盜犯行。
七、撤銷改判：原審未予詳查，率認被告偷竊附表編號1至6衣物
    並藏放在其行李箱內，遽以論罪科刑，即有違誤。被告提起
    上訴，否認犯行指摘原判決不當，為有理由，應由本院將原
    判決撤銷，另為被告無罪之諭知。
據上論斷，應依刑事訴訟法第369條第1項前段、第364條、第301
條第1項，判決如主文。
本案經檢察官唐道發提起公訴、檢察官蔡顯鑫到庭執行職務。
中    華    民    國    109   年    2     月    12    日
                  刑事第二十三庭審判長法  官  李釱任
                                      法  官  崔玲琦
                                      法  官  梁耀鑌
以上正本證明與原本無異。
不得上訴。
                                      書記官  宗志強
中    華    民    國    109   年    2     月    12    日
【附表】
編號 衣物  １ 綠色長條圍巾  ２ 白領藍色襯衫  ３ 黑色上衣  ４ 紅色上衣  ５ 綠色花紋枕頭套  ６ 藍色牛仔背心  ７ 白色「FIND」字樣上衣  ８ 粉紅色束褲  ９ 暗紅色束褲 10 白色內褲   白底黑色條紋挖背背心   黑色束腰內褲